【裁判字號】    96,訴,2745
【裁判日期】    970410
【裁判案由】    勞保
【裁判全文】
臺北高等行政法院判決
                                     96年度訴字第2745號
                              .
原      告  甲○○
被      告  勞工保險局
代  表  人  乙○○（總經理）
訴訟代理人  丁○○
            丙○○
上列當事人間因勞保事件，原告不服行政院勞工委員會中華民國
96年6月4日勞訴字第0960009942號訴願決定，提起行政訴訟。本
院判決如下：
    主  文
原告之訴駁回。
訴訟費用由原告負擔。
    事  實
一、事實概要：原告於95年7月4日，以其為麒群塑膠有限公司被
    保險人，因頭部外傷合併腦震盪症候群、嗅覺喪失為由，檢
    據申請殘廢給付，經被告審查結果，原告符合勞工保險殘廢
    給付標準表（以下簡稱殘廢給付標準表）第37項第13等級殘
    廢，於95年9月13日以第000000000000號核定通知書核定按
    該等級發給60日普通傷害殘廢給付計新台幣（下同）33,000
    元。原告不服，向勞工保險監理委員會（以下簡稱監委會）
    申請審議，經該會重新審查結果，原告殘廢等級符合殘廢給
    付標準表第9項第13等級及第37項第13等級，被告乃於95年
    12月5日以保給殘字第09560875740號函核定按勞工保險條例
    第55條第3款規定合併升等為第12等級，給付100日普通傷害
    殘廢給付，扣除前已領取60日，補發40日計22,000元。原告
    不服，向監委會申請審議，經該會於96年3月15日以96保監
    審字第0035號審定書審定駁回原告審議之申請。原告猶不服
    ，提起訴願，亦遭決定駁回，遂向本院提起行政訴訟。
二、兩造聲明：
  (一)原告聲明：（依起訴狀所載）
    1.訴願決定及原處分關於腦部神經、精神障害部分核定依殘
      廢給付標準表第9項第13等級核定殘廢給付一節應予撤銷
      。
    2.原告因頭部受損而使神經及精神受到嚴重損害，原告器質
      性精神病符合殘廢給付標準表「精神、神經障害」系列第
      8項第7等級440日，被告應重新核定。
    3.訴訟費用由被告負擔。
  (二)被告聲明：
    1.駁回原告之訴。
    2.訴訟費用由原告負擔。
三、兩造爭點：本件精神、神經障害部分究係符合殘廢給付標準
              表第9項第13等級抑第8項第7等級？
  (一)原告主張之理由：（原告未於言詞辯論期日到場，據其前所
                      提訴狀主張如下）
    本件原告於93年8月7日因車禍造成頭部外傷合併蛛膜下腔出
    血及腦震盪症候群等，經行政院國軍退除役官兵輔導委員會
    台北榮民總醫院（以下簡稱台北榮民總醫院）神經外科主治
    醫師治療1年以上仍永久不能復原，有該院於95年6月7日開
    立之勞工保險殘廢診斷書足證原告有神經障害如意識遲鈍、
    行動遲滯而有器質性精神症，且原告自車禍後神經及精神確
    實受有嚴重損害，台北榮民總醫院於95年2月8日出具之診斷
    證明書亦足為憑。其次，原告於車禍治療滿1年後向保險公
    司申請強制汽車責任保險殘廢給付，保險公司一開始亦認原
    告腦部神經及精神障害未達殘廢給付標準而拒絕理賠，原告
    不服，向訴外人財團法人保險事業發展中心提出申訴，並提
    出全部病例、腦部X光片及所有診斷書暨腦部檢查報告供核
    後，業經該中心於95年4月21日以（95）保調字第0694號函
    認定原告確因腦部傷害導致精神、神經障礙，注意力、記憶
    力、聲音辨識均有受損，依「強制汽車責任保險殘廢等級給
    付標準表」精神障害部分附註一（五）之說明「因中等度精
    神、神經障害，精神及身體之勞動能力較一般顯明低下者：
    適用第7級」，認定其符合第7等級殘廢等級，至於嗅覺喪失
    部分，依行政院國軍退除役官兵輔導委員會台中榮民總醫院
    （以下簡稱台中榮民總醫院）於93年11月22日開具之診斷證
    明書，應符合「強制汽車責任保險殘廢等級給付標準表」第
    9項第13級障害項目之給付標準；上述殘廢項目可依強制汽
    車責任保險給付標準第4條升等規定合併升等為第6級。又原
    告因腦部傷害向全民健康保險局申請重大傷病卡，經該局核
    定審查同意發給重大傷病卡，期限為永久有效，益徵原告確
    有器質性精神病之障害。綜上，原處分關於原告因腦部神經
    、精神障害部分應予撤銷，被告應作成核付原告殘廢給付標
    準表第8項第7等級440日殘廢給付之處分。
  (二)被告答辯之理由：
    1.按「被保險人因普通傷害或罹患普通疾病，經治療終止後
      ，如身體遺存障害，適合殘廢給付標準表規定之項目，並
      經保險人自設或特約醫院診斷為永久殘廢者，得按其平均
      月投保薪資，依同表規定之殘廢等級及給付標準，一次請
      領殘廢補助費，．．．。被保險人領取普通傷病給付期滿
      ，或其所患普通傷病經治療1年以上尚未痊癒，如身體遺
      存障害，適合殘廢給付標準規定之項目，並經保險人自設
      或特約醫院診斷為永不能復原者，得比照前項規定辦理。
      」、「殘廢給付依左列規定，審核辦理之：．．．三、被
      保險人身體遺存障害，同時適合殘廢給付標表之第14等級
      至第1等級間任何兩項目以上時，按其最高殘廢等級再升1
      等級給與之。但最高等級為第1等級時，按第1等級給與之
      。」，勞工保險條例第53條、第55條第3款分別定有明文
      。又依殘廢給付標準表所示，「精神、神經」障害系列第
      8障害項目「中樞神經系統機能遺存顯著障害，終身祗能
      從事輕便工作者。」為第7等級殘廢，給付標準440日；第
      9障害項目「神經系統之病變，由醫學上可證明局部遺存
      頑固神經症狀者。」為第13等級殘廢，給付標準60日；「
      鼻缺損及機能障害」系列第37障害項目「鼻未缺損，而鼻
      機能遺存顯著障害者。」為第13等級殘廢，給付標準60日
      。另「精神、神經障害」障害系列附註一規定「『精神、
      神經障害等級』之審定基本原則：綜合其病灶症狀，對於
      永久喪失勞動能力與影響日常生活或社會生活活動狀態及
      需他人扶助之情況依左列各項狀況定其等級。於審定時，
      須有精神科、神經科、神經外科等專門醫師診斷證明資料
      為依據。（一）．．．。（六）通常無礙勞動，但在醫學
      上可證明其精神、神經遺有障害者：適用第13級。．．．
      。」。
    2.查依勞工保險條例第19條第2項前段規定，以現金發給之
      保險給付，按被保險人發生保險事故之當月起前6個月平
      均月投保薪資計算；其以日為給付單位者，以平均月投保
      薪資除以30為日給付額。同條例第55條第3款規定，被保
      險人身體遺存障害，同時適合殘廢給付標準表之第14等級
      至第1等級間任何兩項目以上時，按其最高殘廢等級再升1
      等級給與之；但最高等級為第1等級時，按第1等級給與之
      。同條例第55條第7款規定，依第3款至第6款規定所核定
      之殘廢給付，超過各該等級殘廢分別計算後之合計額時，
      應按其合計額給與之。本件原告因頭部外傷合併腦震盪症
      候群、嗅覺喪失，於95年7月4日檢據申請殘廢給付，經被
      告審查核定其於95年6月7日診斷成殘時之殘廢程度符合殘
      廢給付標準表第9項第13等級及第37項第13等級，依前揭
      規定，合併升等按12等級，應發給100日普通傷害殘廢給
      付，合計給予55,000元（依其95年6月7日診斷成殘之當月
      起前6個月之平均月投保薪資16,500元，日給付額550元，
      550元×100=55,000元）。另關於原告起訴主張其因頭部
      受損致神經及精神障害之殘廢程度應符合第7等級（給付
      標準日440日），嗅覺喪失部分符合第37項第13等級（給
      付標準日60日）一節之訴訟標的金額計算方式，依上開勞
      工保險條例第55條第7款規定，如按其最高殘廢等級（第7
      等級）再升1等級為第6等級（給付標準為540日），則超
      過各該等級殘廢分別計算後之合計額（440日+60日=500日
      ）時，應按其合計額（即500日）給與之，據此，如核定
      按其合計額給付500日，扣除原領100日，尚差距400日，
      計220,000元（依其95年6月7日診斷成殘之當月起前6個月
      之平均月投保薪資16,500元，日給付額550元，550元×
      400=220,000元。備註：原告自92年11月3日起至96年6月
      間之月投保薪資均為16,500元。），合先陳明。
    3.參照台北榮民總醫院於95年6月7日出具之殘廢診斷書所載
      ，原告殘廢部位為頭部及嗅覺，殘廢詳況為(一)精神遺存障
      害欄位：外觀、情感、行為、思想皆正常；(二)神經障害欄
      位：意識遲鈍、呼吸正常、四肢肌力程度均為5分（正常
      之肌力）、行動遲滯，終身僅可從事輕便工作，餘皆正常
      。又台中榮民總醫院於94年5月11日出具之殘廢診斷書載
      明略以原告傷病名稱為嗅覺喪失，治療過程為藥物治療無
      效，殘廢部位為嗅覺。案經被告調取原告於台北榮民總醫
      院就診之病歷資料，送請特約專科醫師審查結果，醫理見
      解為「1.嗅覺喪失屬鼻機能障害，亦可謂神經機能（嗅神
      經）障害，可適用第37項第13等級，或第9項第13等級。
      2.其他及腦震盪症候，未達遺存障害。」，被告乃據以核
      定原告所患殘廢程度符合第37項第13等級，發給60日普通
      傷害殘廢給付。原告不服，檢具國防醫學院三軍總醫院（
      以下簡稱三軍總醫院）附設民眾診療服務處於95年4月18
      日出具之診斷證明書及台北榮民總醫院於95年2月8日出具
      之診斷證明書申請審議，被告為妥慎處理，調取三軍總醫
      院附設民眾診療服務處之診療病歷資料，再送請被告之特
      約專科醫師審查結果，原告95年當時之殘廢狀態其中精神
      部分僅係注意力、記憶力較差，有頭痛症狀，符合第9項
      第13等級殘廢，而嗅覺喪失部分符合第37項第13等級，雖
      此兩項障害雖屬不同障害系列，但係因同一事故導致，故
      合併升等為第12等級，此觀醫師審查意見欄載明「1.其器
      質性精神症（注意力、記憶力差、頭痛等）亦僅適用第9
      項第13等級。2.與第37項第13等級合併升等為第12等級。
      」即明。據此，被告核定本件應按殘廢給付標準表第9 項
      第13等級及第37項第13等級，合併升等為第12等級，給付
      標準100 日普通傷病殘廢給付，扣除已領60日，補發40日
      計22,000元，應無不合，倘原告之精神障礙狀況於事後加
      重達到第7 等級，其應另案申請。
    4.茲原告主張其因腦部傷害導致精神、神經障礙，勞動能力
      較一般明顯低下，符合殘廢給付標準表「精神、神經障害
      」系列第8項第7等級（給付標準為440日）與嗅覺喪失符
      合第13等級（給付標準為60日）等語。惟查本件經監委會
      特約專科醫師審查結果，依台北榮民總醫院殘廢診斷書所
      載「意識遲鈍、行動遲緩，終身僅可從事輕便工作。」，
      原告嗅覺部分可符合第37項第13等級殘廢；依門診病歷，
      無眼振，四肢活動正常，肌力正常，步態正常，並無癲癇
      ，主要為自訴之眩暈，不致終身僅能從事輕便工作，認被
      告核定合併升等為第12等級為合理，有該會專科醫師審查
      意見表附原審定卷可稽，是原告主張其精神障礙狀況符合
      第7等級障害項目（其要件須係造成永久僅能從事明顯低
      於一般人輕便之工作）一節，殊非足採。本件既經被告及
      監委會2位專科醫師多次審查結果，咸認原告所患殘廢程
      度符合殘廢給付標準表第9項第13等級及第37項第13等級
      ，故被告按勞工保險條例第55條第3款規定合併升等為第
      12等級，按該等級核給殘廢給付，並無不合。綜上，原告
      之訴為無理由，應予駁回。
    理  由
一、本件原告經合法通知，未於言詞辯論期日到場，核無行政訴
    訟法第218條準用民事訴訟法第386條所列各款情形，爰依被
    告之聲請，由其一造辯論而為判決，合先敘明。
二、按「被保險人因普通傷害或罹患普通疾病，經治療終止後，
    如身體遺存障害，適合殘廢給付標準表規定之項目，並經保
    險人自設或特約醫院診斷為永久殘廢者，得按其平均月投保
    薪資，依同表規定之殘廢等級及給付標準，一次請領殘廢補
    助費，殘廢給付標準表如附表二。被保險人領取普通傷病給
    付期滿，或其所患普通傷病經治療一年以上尚未痊癒，如身
    體遺存障害，適合殘廢給付標準表規定之項目，並經保險人
    自設或特約醫院診斷為永不能復原者，得比照前項規定辦理
    。」、「殘廢給付依左列規定，審核辦理之：．．．三、被
    保險人身體遺存障害，同時適合殘廢給付標表之第14等級至
    第1等級間任何兩項目以上時，按其最高殘廢等級再升1等級
    給與之。但最高等級為第1等級時，按第1等級給與之。」，
    勞工保險條例第53條、第55條第3款分別定有明文。又殘廢
    給付標準表「精神障害」附註一規定「精神、神經障害等級
    」之審定基本原則為「綜合其病灶症狀，對於永久喪失勞動
    能力與影響日常生活或社會生活活動狀態及需他人扶助之情
    況依左列各項狀況定其等級。於審定時，須有精神科、神經
    科、神經外科等專門醫師診斷證明資料為依據。（一）．．
    ．（五）因中等度精神、神經障害，精神及身體之勞動能力
    較一般顯明低下者：適用第7級。（六）通常無礙勞動，但
    在醫學上可證明其精神、神經遺有障害者：適用第13級。．
    ．．。」；再依殘廢給付標準表所示，「精神、神經」障害
    系列第8障害項目「中樞神經系統機能遺存顯著障害，終身
    祗能從事輕便工作者。」為第7等級殘廢，給付標準440日；
    第9障害項目「神經系統之病變，由醫學上可證明局部遺存
    頑固神經症狀者。」為第13等級殘廢，給付標準60日；「鼻
    缺損及機能障害」系列第37障害項目「鼻未缺損，而鼻機能
    遺存顯著障害者。」為第13等級殘廢，給付標準60日。
三、本件原告即麒群塑膠有限公司被保險人以其因頭部外傷合併
    腦震盪症候群、嗅覺喪失為由，於95年7月4日（被告收文日
    ）檢據向被告申請殘廢給付，經被告審查結果，原告符合殘
    廢給付標準表第37項第13等級殘廢等情，有勞工保險殘廢給
    付申請書暨給付收據、勞工保險殘廢診斷書、台北榮民總醫
    院診斷證明書等影本附於原處分卷可稽。第以勞工保險條例
    第53條之附表即勞工保險殘廢給付標準表，其立法之結構原
    係以「身體障害之狀態」即所遺障害之程度為評價且為殘廢
    等級區分之基準；於精神、神經障害等級之審定，尚須將病
    灶症狀及永久喪失勞動能力與影響日常生活或社會生活活動
    狀態及需他人扶助之情況綜合衡量，此觀勞工保險殘廢給付
    標準表「精神、神經障害」系列附註一規定自明。且殘廢等
    級之認定職權，涉及專業性、經驗性之判斷，基於法院審查
    能力有限，及司法、行政權分立之原則，法院原則上承認行
    政機關就此等事項之決定，有「判斷餘地」。但如行政機關
    之判斷有恣意濫用及其他違法情事，亦應承認法院得例外加
    以審查，其可資考量之情形包括：1、行政機關所為之判斷
    ，是否出於錯誤之事實認定或錯誤之資訊。2、行政機關之
    判斷，是否有違一般公認之價值判斷標準。3、行政機關之
    判斷，是否違反法定之正當程序。4、作成判斷之行政機關
    ，其組織是否合法且有判斷之權限。5、行政機關之判斷，
    是否出於與事物無關之考量，亦即違反不當連結之禁止。6
    、行政機關之判斷，是否違反相關法治國家應遵守之原理原
    則，如平等原則、公益原則等，仍應由法院審查（司法院大
    法官會議釋字第553號解釋理由書、釋字第319號翁岳生等3
    位大法官所提不同意見書參照暨學者通說見解）。經查本件
    原告係透過投保單位麒群塑膠有限公司申請殘廢給付，其申
    請書分別載明傷病原因為「頭部外傷合併腦震盪症候群」（
    台北榮民總醫院於95年6月7日出具之殘廢診斷書）、「嗅覺
    喪失」（台中榮民總醫院於94年5月11日出具之殘廢診斷書
    ），審查要件為是否屬於加保有效期間內之殘廢事故及其殘
    廢程度，茲本件經被告將原告於台北榮民總醫院及台中榮民
    總醫院暨三軍總醫院附設民眾診療服務處之診療病等資料送
    請特約專科醫師審查結果，認原告95年時之殘廢狀態，其中
    精神部分僅為注意力、記憶力較差，有頭痛症狀，經核符合
    第9項第13等級，而嗅覺喪失部分符合第37項第13等級，此
    兩項障害雖屬不同障害系列，但係因同一事故導致，故合併
    升等為第12等級，此觀醫師審查意見欄所載「1.其器質性精
    神症（注意力、記憶力差、頭痛等）亦僅適用第9項第13等
    級。2.與第37項第13等級合併升等為第12等級。」等情即明
    ，是被告乃予以核定合併升等為第12等級，給付100日普通
    傷害殘廢給付，扣除前已領取60日，補發40日計22,000元，
    即非無據，所為判斷，徵諸上開說明，並無違法情事，法院
    自應予以尊重。又原告所稱其精神障礙狀況屬第4項第7等級
    殘廢一節，經查符合殘廢給付標準表第7等級係以造成永久
    僅能從事明顯低於一般人輕便之工作為要件，惟依原告門診
    病歷資料顯示，原告當時無眼振、四肢活動正常、肌力正常
    、步態正常，並無癲癇，主要為自訴之眩暈，是依原告當時
    就診狀況顯未達終身僅能從事輕便工作之程度，甚為灼然，
    原告所稱委無足取。至原告之精神障礙狀況倘於事後加重達
    至第7等級，係屬另案申請之問題，與本件係屬二事，附此
    述明。從而本件被告所為殘廢等級之核定及核發之殘廢給付
    ，揆諸首揭法條規定，並無違誤，審定書、訴願決定遞予維
    持，亦均無不合，原告徒執前詞，訴請撤銷，為無理由，應
    予駁回。至原告訴之聲明第2項部分，因訴之駁回而失所附
    麗，亦應併予駁回。另兩造其餘之主張及陳述等，因與本件
    判決結果不生影響，爰不予一一指駁論究，併此敘明。
據上論結，原告之訴為無理由，依行政訴訟法第218條、民事訴
訟法第385條第1項前段、行政訴訟法第98條第1項前段，判決如
主文。
中    華    民    國    97    年    4     月    10    日
                    臺北高等行政法院第七庭
                              審判長法  官  李  得  灶
                                    法  官  林  玫  君
                                    法  官  林  育  如
上為正本係照原本作成。
如不服本判決，應於送達後20日內，向本院提出上訴狀並表明上
訴理由，如於本判決宣示後送達前提起上訴者，應於判決送達後
20日內補提上訴理由書（須按他造人數附繕本）。
中    華    民    國    97    年    4     月    10    日
                                    書記官  蘇  亞  珍


司法院資訊處製作；財團法人民間司法改革基金會備份。
